臺灣高等法院刑事判決　　　　　　　　　　　　　九十三年度上訴字第三一四六號
　　上　訴　人　臺灣宜蘭地方法院檢察署檢察官
　　被　　　告　乙○○
　　　　　　　　甲○○
　　共　　　同
　　選任辯護人　林世超律師
右上訴人因被告等誣告案件，不服臺灣宜蘭地方法院九十二年度訴字第五０號，中華
民國九十三年九月二十九日第一審判決（起訴案號：臺灣宜蘭地方法院檢察署九十年
度偵字第二七八三號），提起上訴，本院判決如左：
    主  文
上訴駁回。
    理  由
一、公訴意旨略以：被告乙○○與甲○○係夫妻，渠等與告訴人丙○○均為健旭實業
    有限公司（以下簡稱：健旭公司）之股東，丙○○雖為健旭公司之董事，惟該公
    司之大小章均在乙○○處，而健旭公司自民國（下同）七十三年間即無營運之實
    ，此亦為乙○○與甲○○所知。詎被告乙○○及甲○○另成立正旭公司，並以健
    旭公司名義對外營業，使用健旭公司之帳冊往來，是其二人均知該等來往款項並
    非健旭公司實際營業之所得。且於八十一年底至八十二年初期間，提出單據委請
    林鑽鏗製作健旭公司之帳簿，且依其登載，是年營業所得係新臺幣（下同）八百
    餘萬元，並將其中六百八十七萬元清償原健旭公司之貸款，且均製作在健旭公司
    之總分類帳內。其等均明知上情，仍於八十四年間因與丙○○發生糾紛，竟於八
    十六年十月二十九日具狀向臺灣宜蘭地方法院檢察署告訴丙○○侵占上開六百八
    十七萬元，因認被告二人涉有刑法第一百六十九條第一項誣告罪嫌云云。
二、按犯罪事實應依證據認定之，無證據不得推定其犯罪事實；另不能證明被告犯罪
    者，應諭知無罪之判決，刑事訴訟法第一百五十四條第二項、第三百零一條分別
    定有明文。又刑事訴訟法上認定犯罪事實所憑之證據，雖不以直接證據為限，間
    接證據亦包括在內，然而無論直接證據或間接證據，其為訴訟上之證明，須於通
    常一般之人均不致有所懷疑，而得確信其為真實之程度者，始得據為有罪之認定
    ，惟採用間接證據時，必其所成立之證據，在直接關係上，雖僅足以證明他項事
    實，而採此他項事實，本於推理之作用，足以證明待證事項者，方為合法，若係
    憑空之推想，則尚非間接證據，且如未發現相當證據，或證據不足以證明，自不
    能以推測或擬制之方法，以為裁判之基礎，又告訴人之告訴，係以使被告受刑事
    訴追為目的，是其陳述是否與事實相符，仍應調查其他證據以資審認（最高法院
    七十六年度台上字第四九八六號、三十二年上字第六七號、四十年度台上字第八
    六號、五十二年台上字第一三００號判例亦同此意旨）。另誣告罪之成立，須其
    申告內容完全出於憑空捏造，若所告尚非全然無因，祇因缺乏積極證明致被誣告
    人不受追訴處罰者尚難遽以誣告論罪；及告訴人所訴事實，不能證明其係實在，
    對於被訴人為不起訴處分確定者，是否構成誣告罪，尚應就其有無虛構誣告之故
    意以為斷，並非當然可以誣告罪相繩（最高法院四十三年度台上字第二五一號、
    五十九年度台上字第五八一號判例亦同此意旨）。
三、公訴人認被告二人涉有右揭犯罪，無非係以告訴人丙○○之指訴，證人林春芳、
    林鑽鏗於偵查中證述健旭公司於八十一、八十二年已無營業之事實，及健旭公司
    彰化銀行一五六八號帳戶自八十二年三月二十八日至八十二年一月九日止存款餘
    額為一千元，臺灣中小企業銀行一二六六之五號帳戶最後使用日期為七十八年六
    月十日，其存款餘額為一萬三千二百七十三元為主要論據。惟訊據被告乙○○、
    甲○○固坦承係健旭公司股東，於八十六年十月二十九日具狀向臺灣宜蘭地方法
    院檢察署檢察官告訴丙○○侵占健旭公司款項六百八十七萬元等情不諱，惟均堅
    詞否認有何誣告之犯行，並辯稱：當時以健旭公司土地當作抵押，剛開始每人輪
    流繳一個月利息，繳到後來告訴人不繳，去調閱帳冊時才發現已記載清償，故提
    出告訴等語。
四、經查：
（一）健旭公司前於八十二年十一月二十六日向彰化銀行借款六百八十七萬元，並以
      丙○○、乙○○及丙○○之子連世峰為連帶保證人，並由丙○○、乙○○二人
      輪流繳付貸款利息等情，業據被告自承在卷，並為告訴人指訴明確，復有借據
      影本一紙附卷可稽（見偵查卷第十四頁）。而被告乙○○、甲○○於八十六年
      十月二十九日具狀向臺灣宜蘭地方法院檢察署告訴丙○○侵占公司款項六百八
      十七萬元，經該署檢察官於八十八年三月三十一日以八十七年度偵字第三一五
      五、三三五七號為不起訴處分確定，亦有告訴狀、不起訴處分書影本等件在卷
      可佐，固堪信為真實。
（二）惟據證人即正旭公司之總經理林春芳於偵查中證稱：正旭公司初期在七十一年
      至七十三年有用健旭公司發票，因為健旭要跟銀行貸款，健旭公司的帳冊印章
      由何人保管伊不是很清楚，報帨的資料伊也不清楚，健旭公司從七十三、四年
      開始就沒有營業，乙○○及甲○○都知道等語（見偵查卷第二七一頁），復於
      原審審理中證稱：健旭公司要取得銀行貸款須有營業額，所以有將正旭公司的
      營業所得列入健旭公司營業所得內，時間是七十一年到七十五年，後來就沒有
      了，健旭公司有在種香菇，正旭公司當時營運狀況良好，健旭公司因為要種香
      菇有從正旭公司陸陸續續挪用一些錢但總金額多少伊不清楚，正旭公司有很完
      整的會計制度，在八十年十二月三十日之前正旭公司與健旭公司已經完全結清
      ，完全分離，未結清之前也是只有債權、債務關係等語（參見本院九十三年八
      月十六日審判筆錄），是依證人林春芳之證述，健旭公司雖自七十三、七十四
      年間已無營業之事實，而健旭公司為向銀行辦理貸款，由正旭公司使用健旭公
      司發票，且健旭公司因種植香菇而向正旭公司借款，惟正旭公司並無使用健旭
      公司帳戶等情。
（三）再證人即為健旭公司辦理稅務之會計師林鑽鏗於原審審理中亦證稱：健旭一開
      始成立就由伊開始作帳冊，每一年要申報營業事業所得稅要聯絡公司負責人，
      報告繳稅資料，如果資料提供不全，會先要求公司會計提出，如果會計無法提
      出再找負責人，健旭公司經營木材，之後木材業蕭條所以沒有再做，沒有營業
      後因為多多少少還是有開發票，土地也有租金收入，所以繼續申報營利事業所
      得稅，當時丙○○與伊接觸比較多，乙○○、甲○○沒有因為記帳的事情與伊
      聯絡，健旭公司帳冊上記載有現金剩下八百多萬元，但實際上是否有伊不知道
      ，由於國稅局會計算利息扣稅，因有銀行貸款六百八十七萬元，所以建議健旭
      公司可以先還銀行貸款直接沖銷，所以帳面上記載還銀行借款，就不用繳這麼
      多稅，而卷附八十至八十三年度資產負債表，是由健旭公司提供資料進項憑證
      ，現金部分是扣掉成本進項憑證計算後由伊製作，八十至八十三年資產負債表
      上的用印，因為申報繳稅，伊打電話給公司告訴他們要蓋章，負責人都會拿章
      來蓋順便拿稅單去銀行繳交，申報書是伊通知丙○○過來由他本人帶印章來蓋
      ，因為每次通知丙○○後，都是丙○○拿印章來蓋，實際上印章是何人保管伊
      不知道，而沖銷銀行貸款節稅的建議伊都是找丙○○，因為找丙○○拿印章時
      才會討論報稅的事等語（參見本院九十三年八月十六日審判筆錄），是依證人
      林鑽鏗之前開證述，健旭公司之報帨資料均係由其製作，而就健旭公司八十至
      八十三年間之資產負債表上負責人之用印，係每年申報所得稅時其向丙○○索
      取印章用印，復依卷附健旭公司八十年至八十三間之資產負債表上公司負責人
      印文均非屬同一，足見證人林鑽鏗證述並無持有健旭公司大、小章，係於公司
      報稅時始向公司負責人即告訴人丙○○索取印章應可採信，且就健旭公司帳面
      記載現金八百餘萬元結餘，係由林鑽鏗建議告訴人作為沖銷銀行貸款所用，是
      以健旭公司為沖銷銀行貸款節稅而在資產負債表上記載現金結餘八百餘萬元之
      舉係告訴人同意證人林鑽鏗之建議而為，被告二人並未參與，故被告二人辯稱
      於八十六年間因見帳冊記載銀行貸款已經清償而認告訴人涉有侵占罪嫌尚非無
      據，亦難認被告二人有虛構事實而向該管公務員誣告之犯意。至證人林鑽鏗於
      偵查中雖曾證述：健旭公司當時沒營業，被告乙○○應知情，且伊作帳時，均
      係與被告乙○○、甲○○聯絡云云（見偵查卷第二八三頁），核與證人林鑽鏗
      於另案偵查中（即臺灣高等法院檢察署八十七年度議字第一三四七號）所證：
      申報書係由其製作完畢，再通知告訴人前來蓋章，旭建公司大小章均為告訴人
      自己保管等語（見偵查卷第八十三頁反面）不符，顯有不可信情形，且斯時檢
      察官訊問證人時，被告二人均不在場，無法對前開證詞為任何辯駁，自以證人
      經原審法院交互詰問時所為之證詞較為可採。
（四）又檢察官雖以正旭公司財務人員張憲明於偵查中之證述而認被告二人涉有誣告
      罪嫌，惟依證人張憲明於偵查中證稱：伊係擔任正旭公司財務管理，正旭公司
      的財務之前是由丙○○管理，伊是在七十二年時才管財務，當時丙○○已離開
      正旭公司，但還是股東，而伊是處理正旭公司財務，健旭公司財務是誰處理伊
      不清楚等語（見偵查卷第二五七頁、二五八頁），是證人張憲明僅證述其係正
      旭公司財務管理人員，而就健旭公司財務情形並不知悉，則證人張憲明之證詞
      自無法資為不利於被告等人之認定。
（五）至告訴人提出告訴人與證人林鑽鏗於八十七年十月十四日、二十四日對話錄音
      帶及譯文，非但已據證人林鑽鏗於偵查中證稱：聽不出是伊聲音等語（見偵查
      卷第二八三頁），且屬被告以外之人於審判外之陳述，並無證據能力。
（六）綜上諸情，自訴人所舉之證據不足以證明本件被告係意圖使他人受刑事處分虛
      構事實而向該管公務員申告。此外，復查無任何積極之證據足認被告確有前揭
      犯行，不能證明被告等人犯罪，自應諭知無罪之判決。
五、原審詳查事證，以不能證明被告等人犯罪，而為被告二人無罪判決之諭知，其認
    事用法，均無違誤，檢察官依循告訴人之請求提起上訴，仍執前詞指摘原判決不
    當，並無理由，自應駁回。
據上論斷，應依刑事訴訟法第三百六十八條，判決如主文。
本案經檢察官曾忠己到庭執行職務。
中　　　華　　　民　　　國　　九十三　　年　　 十二 　　月　　二十二　　日
                              臺灣高等法院刑事第十六庭
                                  審判長法  官  許  增  男
                                        法  官  黃  鴻  昌
                                        法  官  謝  靜  恒
右正本證明與原本無異。
檢察官如不服本判決，應於收受送達後十日內向本院提出上訴書狀，其未敘述上訴之
理由者並得於提起上訴後十日內向本院補提理由書（均須按他造當事人之人數附繕本
）。
被告不得上訴。
                                        書記官  魏  淑  娟
中　　　華　　　民　　　國　　九十三　　年　　 十二 　　月　　二十二　　日
